【裁判字號】    92,交易,21
【裁判日期】    920703
【裁判案由】    過失致死
【裁判全文】
臺灣高雄地方法院刑事判決                          九十二年度交易字第二一號
    公  訴  人  臺灣高雄地方法院檢察署檢察官
    被      告  乙○○
右列被告因過失致死案件，經檢察官提起公訴（九十一年度偵字第二六三八號），本
院判決如左：
    主  文
乙○○因過失致人於死，處有期徒刑拾月。
    事  實
一、乙○○考領有普通小型車駕駛執照，於民國九十年十月二十八日上午五時五十分
    許，駕駛車牌號碼Ｄ四─○一一六號自用小貨車，沿高雄市○○區○○路由東往
    西方向行駛，行經該路與陽明路口，正左轉欲駛入陽明路之際，原應注意汽車行
    進中駕駛人應注意車前狀況，隨時採取必要安全措施；且汽車行近行人穿越道前
    ，應減速慢行，遇有行人穿越時，無論有無交通警察指揮或號誌指示，均應暫停
    讓行人先行通過，而依當時天候晴，晨間光線，路面乾燥無缺陷且無障礙物，視
    距良好，並無不能注意之情事，此時適有沈進宗（八十七歲、三年六月二十一日
    生）沿義華路之行人穿越道（路面標明有斑馬線），由西往東步行欲穿越陽明路
    ，於沈進宗步行至行人穿越道中間路段時，詎乙○○竟疏於注意車輛前方之狀況
    ，而未暫停讓行人沈進宗先行通過，猶貿然於該路口左轉行駛，致其貨車前保險
    桿撞及沈進宗之左大腿，沈進宗因而倒地，並受有頭部外傷併腦震盪、頭皮撕裂
    傷及左側股骨轉子間骨折等傷害，乙○○於肇事後，除立即委由同車之配偶王姿
    文打電話報警處理，並於肇事現場等候，俟處理員警戴清賈到場後，乙○○向戴
    清賈坦承肇事，並願接受裁判。而救護人員將沈進宗送至財團法人長庚紀念醫院
    高雄分院（下稱高雄長庚醫院）救治，並於同日手術治療後於九十年十一月四日
    出院至護祐護理之家調養，惟因沈進宗年事已高，經前開車禍受傷並手術治療後
    ，活動力減低，臥床時間增加，致罹患肺炎，而於同年十一月十六日晚間八時零
    五分許，因肺炎導致呼吸衰竭死亡。
二、案經沈進宗之子甲○○訴由高雄市政府警察局三民第二分局移送臺灣高雄地方法
    院檢察署檢察官偵辦。
    理  由
一、訊據被告乙○○固不否認於右揭時地駕車因疏未注意車前狀況，未暫停讓行走於
    行人穿越道之被害人先行而肇事致被害人沈進宗受傷之事實，惟矢口否認有過失
    致死之犯行，辯稱：伊駕車肇事僅導致沈進宗受有頭部外傷併腦震盪、頭皮撕裂
    傷及左側股骨轉子間骨折等傷害，而沈進宗之死因乃係基於肺炎導致之呼吸衰竭
    ，與其駕車肇事之行為無關云云。經查：
    （一）被告駕車於上述時地肇事致沈進宗受有頭部外傷併腦震盪、頭皮撕裂傷及
          左側股骨轉子間骨折等傷害，嗣沈進宗經送至高雄長庚醫院救治之事實，
          除據被告供述外（詳本院卷第一六頁），且經證人即被告之配偶王姿文到
          庭證述屬實（詳本院卷第三○、三一頁），復有道路交通事故調查報告表
          一紙（詳警卷第九頁）、現場照片四幀（見警卷第一○、一一頁）、高雄
          長庚醫院之病歷一份（外放）及診斷證明書二份（詳警卷第一三、一四頁
          ），是此部分事實，自可確定。
    （二）被害人沈進宗係於九十年十月二十八日上午五時五十六分許，經高雄市政
          府消防局救護車送抵高雄長庚醫院，此有救護記錄表一紙在卷可按（詳外
          放之病歷第六頁），經高雄長庚醫院手術治療後，於同年十一月四日出院
          ，由救護車送至護祐護理之家護理，至同年十一月十六日上午復因狀況緊
  急，由救護車送至高雄長庚醫院急診室急救，延至同日晚間八時零五分許
          ，因肺炎致呼吸衰竭死亡等情，亦有前開病歷記錄、護祐護理之家於九十
          年十一月二十二日出具之證明及死亡證明書各一紙附卷可稽（詳偵卷第二
          一、一八頁），是被害人沈進宗死亡之原因，究竟與前開車禍是否有相當
          因果關係，尚待查明。經本院囑託法務部法醫研究所鑑定上開事項，據該
          所回函稱：根據財團法人長庚紀念醫院高雄分院出院病歷記載：「病人沈
          進宗，男性，於九十年十月二十八日由一一九送來急診，主訴因車禍致(1)
          頭皮裂傷出血及血腫(2)左股骨轉子間骨折，當時無噁心嘔吐，體溫攝氐三
          六度‧‧‧Ｘ光檢查發現左側股骨頸骨、轉子間骨折，兩側肺臟呈慢性阻
          塞性肺疾，於九十年十月二十八日處理頭皮傷口，並手術處理左側股骨骨
          折，於九十年十一月四日（誤載為三日）出院」。另於九十年十一月十六
          日十一時五十五分由救護車送來急診：「主訴：意識混亂和呼吸困難已兩
          、三天了，身體檢查、體溫攝氐三四‧六度、無呼吸、脈博及血壓，經急
          救，血壓仍不穩，腦部電腦斷層檢查發現腦萎縮，無顱內出血現象，診斷
          為(1)肺炎(2)貧血(3)低血鈉，於九十年十一月十六日二十時五分死亡」。由
          以上病情過程，可知死因為肺炎、貧血和低血鈉，與車禍無直接因果關係
          等語，此有法務部法醫研究所九十二年五月二十日法醫理字第○九二○○
          ○一二三四號函附卷可憑（詳本院卷第三七、三八頁）。
    （三）惟按刑法上之過失，固以過失行為與結果之間，於客觀上有因果關係存在
          為必要；然此所謂因果關係，並不以過失行為係結果發生之直接原因為限
          ，僅以有相當之因果關係存在，即足當之。而行為之於結果，是否具有相
          當因果關係，應依事後之立場，客觀地審查行為當時之具體事實，如認某
          行為確為發生結果之相當條件者，該行為即有原因力；至若某行為與行為
          後所生之條件相結合而始發生結果者，亦應就行為時所存在之事實，為客
          觀之事後審查，如認為有結合之必然性者，則該行為仍不失為發生結果之
          原因，應認具有相當因果關係，最高法院九十年度台上字第五一六四號著
          有判決可稽。又按傷害致人於死罪，以傷害行為與死亡結果之間有因果關
          係，為其成立要件。受傷後因疾病死亡，是否有因果關係，應視其疾病是
          否因傷害所引起而定，如係因傷致病，因病致死，則傷害行為與死亡之結
          果即有因果關係；倘被害人所受傷害，原不足引起死亡之結果，嗣因另有
          與傷害無關之其他疾病，或其他偶然獨立原因之介入，始發生死亡之結果
          時，即不能謂有因果關係，最高法院九十年度台上字第四五九四號判決意
          旨參照。上述後者判決雖係就傷害致死案件立論，惟於過失致死之情形，
          亦應為相同之解釋。本件被害人沈進宗係三年六月二十一日出生，於車禍
          發生時已年滿八十七歲，又其於送至高雄長庚醫院時，經Ｘ光檢查發現其
          兩側肺臟呈慢性阻塞性肺疾，已見前述，其雖經高雄長庚醫院醫護人員治
          療後，而於九十年十一月四日出院，惟被害人沈進宗既因左側股骨轉子間
          骨折，自無法自由行動，且其年事已高，其承受傷害之能力，自較年輕人
          為低，故其於高雄長庚醫院就醫期間，該院護理人員均曾注意其病床應使
          用床欄，此有護理記錄單四紙在卷可佐（詳病歷第三七至三九頁、第四一
          頁）；又其於出院前之九十年十一月二日及三日，尚有喃喃自語、大聲呻
          吟之情形，亦有前開護理紀錄單二紙為證（見病歷第四○頁），足認被害
          人沈進宗於高雄長庚醫院出院前之神智尚未完全清楚。
    （四）至於被害人沈進宗於九十年十一月四日由高雄長庚醫院出院後，即送至護
          祐護理之家護理，護理期間之狀況為：痰多須抽痰，有無意義之動作並常
          自言自語，血壓呈不穩定狀態，並偶有發燒之現象，此有護祐護理之家出
          具之證明一紙在卷可稽（詳偵卷第二一頁），且由該護理之家之護理紀錄
          觀之，被害人沈進宗至護祐護理之家時，鼻胃管尚呈留置狀態（詳本院卷
          第一一頁），可見其尚無法自行進食，另其於護理期間，亦須護理人員協
          助翻身，亦足徵被害人沈進宗仍處臥床狀態，是被害人於車禍發生後至其
          在護理之家護理期間，均仍無自行活動甚明。從而本院再囑託高雄長庚醫
          院鑑定被害人之死因肺炎，是否係因本件車禍所導致，據該院回函略謂：
          沈進宗年事已高（八十七歲），本身有慢性肺阻塞性疾病，經九十年十月
          二十八日之手術後，活動力減低，臥床時間增加，均可能增加其罹患肺炎
          之機率，因此兩者間是有間接之影響等語，有該院九十二年三月十日（九
          二）長庚院高字第○五六二號函在卷可稽（本院卷第三三頁）。準此，本
          院綜合上述被害人之年紀、其原有慢性肺阻塞性疾病、車禍後至死亡時多
          呈臥床狀態及死亡前之護理期間仍須時時抽痰等相關情形，由事後客觀之
          判斷，認為被害人沈進宗致死之肺炎，乃係因被告駕車肇事致被害人沈進
          宗受有前述傷害，而因上開因素所導致，故兩者間自有相當因果關係。
二、按汽車行駛時，駕駛人應注意車前狀況，並隨時採取必要之安全措拖；又汽車行
    近行人穿越道前，應減速慢行，遇有行人穿越時，無論有無交通警察指揮或號誌
    指示，均應暫停讓行人先行通過，道路交通安全規則第九十四條第三項、第一百
    零三條分別定有明文。被告考領有普通小型車駕駛執照（見本院卷第一八頁），
    對於前開規定自應知之甚詳，而依當時天候晴，晨間光線，路面乾燥無缺陷且無
    障礙物，視距良好，此有道路交通事故調查報告表附表可稽（詳警卷第九頁），
    並無不能注意之情事，詎被告竟僅注意其他三方之來車，而疏未注意車前之行人
    動態，隨時採取必要安全措施，且未暫停讓行走於行人穿越道之被害人先行，業
    經被告坦承在卷（本院卷第一六頁），貿然於肇事路口左轉，致其所駕駛之自用
    小貨車前保險桿撞及沈進宗之左大腿，沈進宗因而倒地，被告之駕駛行為顯有過
    失，至為明顯。被害人沈進宗因此受有頭部外傷併腦震盪、頭皮撕裂傷及左側股
    骨轉子間骨折等傷害，復因前開傷害導致肺炎進而呼吸衰竭而死亡，已詳如前述
    ，並有死亡證明書一紙在卷可稽，是被告過失駕駛行為與被害人之死亡，自有相
    當因果關係。準此，本件事證已屬明確，被告過失致死之犯行，洵堪認定。
三、核被告所為，係犯刑法第二百七十六條第一項之過失致死罪。查被告駕駛上述自
    用小貨車行經行人穿越道不依規定讓行人優先通行，因而致被害人死亡，應依道
    路交通管理處罰條例第八十六條第一項規定加重其刑。又被告駕車肇事後，除立
    即委由同車之配偶王姿文打電話報警外，被告並在現場等候處理員警，業經證人
    即被告之配偶王姿文到庭證述確實（本院卷第三○、三一頁），且被告於員警尚
    未知悉何人肇事前，即向員警坦承肇事，亦經證人即處理員警戴清賈證述確實（
    本院卷第二四頁），核與自首之要件相符，應依刑法第六十二條前段之規定，減
    輕其刑。並依刑法第七十一條第一項規定，先加後減。爰審酌被告駕車本應注意
    行車安全，竟疏於本件車禍之肇事因素，致被害人死亡，造成被害人家屬永難彌
    平之傷痛，且迄未與被害人家屬達成和解，本應重懲，惟念其並無前科紀錄，此
    有臺灣高等法院被告全國前案紀錄表在卷可稽，肇事後主動報警，尚無逃避刑責
    之行為，且係因被害人死亡之原因是否因本件車禍所致，與被害人家屬有相異之
    看法，致未達成和解等一切情形，量處如主文所示之刑，以示警儆。
據上論斷，應依刑事訴訟法第二百九十九條第一項前段，道路交通管理處罰條例第八
十六條第一項，刑法第二百七十六條第一項、第六十二條前段，罰金罰鍰提高標準條
例第一條前段，判決如主文。
本案經檢察官葉芳秀到庭執行職務。
中    華    民    國    九十二    年      七      月        三        日
                                  臺灣高雄地方法院交通法庭
                                      法  官    吳為平
右正本證明與原本無異。
如不服本判決，應於判決送達後十日內，向本院提出上訴狀。
                                      書記官    曾秀鳳
中    華    民    國    九十二    年      七      月        四  日
附錄論罪科刑法條：
中華民國刑法第二百七十六條第一項
因過失致人於死者，處二年以下有期徒刑、拘役或二千元以下罰金。


司法院資訊處製作；財團法人民間司法改革基金會備份。
